【裁判字號】    89,訴,494
【裁判日期】    891127
【裁判案由】    履行契約
【裁判全文】
臺灣嘉義地方法院民事判決  八十九年度訴字第四九四號
    原      告  乙○○
                            四.
                丙○○      住.
    共      同
    訴訟代理人  陳正芳律師
    複代 理 人  王百治律師
                楊漢東律師
    被      告  甲  ○      住.
    訴訟代理人  丁○○      住.
右當事人間請求履行契約事件，本院判決如左：
    主    文
被告應將坐落嘉義市○○段六三三號、旱、面積０．一九八九公頃土地所有權應有部
分各一九八九分之六六三、一九八九分之五四七分別依序移轉登記與原告乙○○、丙
○○。
訴訟費用由被告負擔。
    事    實
甲、原告方面：
  一、聲明：如主文所示。
  二、陳述：
  （一）坐落嘉義市○○段六三三號、旱、面積０．一九八九公頃土地（下稱系爭土
        地），重測前為嘉義市○○段一五一之六號，為兩造於民國七十年十一月二
        十四日共同出資購買，約定以被告名義登記，將來原告得隨時將其應有應有
        部分移轉歸還本人，名義登記人之被告不得拒絕，但因政令禁止致不能移轉
        登記者不在此限。依兩造約定，系爭土地以水溝為界，西側土地由被告取得
        ，經地政機關測量後，被告取得之土地面積為七七九平方公尺，亦即被告應
        有部分為一九八九分之七七九，其餘面積一二一０平方公尺則分別由原告乙
        ○○取得六六三平方公尺、原告丙○○取得五四七平方公尺，應有部分分別
        為一九八九分之六六三及一九八九分之五四七。是八十九年一月二十六日修
        正土地法，既已刪除原土地法第三十條段規定，則農地所有權移轉登記即不
        限於有自耕能力者，爰請求被告將原告應有部分移轉登記予原告。
  （二）對被告抗辯所為之陳述：否認原告另有出售一部分土地予被告，被告所提之
        收據非原告所寫，與本件無關。
  三、證據：提出共同購買土地及分管契約書、土地登記謄本各一件，並聲請勘測現
      場。
乙、被告方面：
  一、聲明：原告之訴駁回。
  二、陳述：系爭土地係兩造共同購買，以被告名義登記，對原告所提共同購買土地
      及分管契約書之真正不爭執，但被告曾向原告之弟陳江興購買一部分土地，後
      來才簽訂土地及分管契約書，被告應多分得三十九坪土地。
  三、證據：提出收據影本一件。
    理    由
一、本件原告起訴主張：系爭土地重測前為嘉義市○○段一五一之六號，為兩造於七
    十年十一月二十四日共同出資購買，約定以被告名義登記，將來原告得隨時將其
    應有應有部分移轉歸還本人，名義登記人即被告不得拒絕，但因政令禁止致不能
    移轉登記者不在此限。依兩造約定，系爭土地以水溝為界，西側土地由被告取得
    ，經地政機關測量後，被告取得之土地面積為七七九平方公尺，亦即被告應有部
    分為一九八九分之七七九，其餘面積一二一０平方公尺分別由原告乙○○取得六
    六三平方公尺、原告丙○○取得五四七平方公尺，應有部分分別為一九八九分之
    六六三及一九八九分之五四七，因土地法於八十九年一月二十六日修正時已刪除
    該法第三十條之規定，農地所有權移轉登記即不限於有自耕能力者，爰請求被告
    將原告應有部分移轉登記予原告等語。被告則以：系爭土地係兩造共同購買，以
    被告名義登記，但被告曾向原告之弟陳江興購買一部分土地，後來才簽訂土地及
    分管契約書，被告應多分得三十九坪土地等語置辯。
二、查原告主張之前開事實，業據其提出共同購買土地及分管契約書、土地登記謄本
    等為證，被告對系爭土地係兩造共同出資購買，以水溝為分管界線等情亦不爭執
    ，並經本院勘驗屬實，製有勘驗筆錄，並囑託地政機關繪製複丈成果圖在卷可稽
    ，原告之主張，堪信為真。至被告雖另辯稱曾向訴外人陳江興購買一部分土地，
    被告應多分得三十九坪土地云云，並提出收據乙件為證，惟該收據係六十九年九
    且二十九日由訴外人陳崑山出具予訴外人陳江興，其上並未有何關於兩造購買系
    爭土地之約定，尚難據以認定兩造於六十九年間就系爭土地有何約定，且兩造係
    於七十年十一月二十四日始購買系爭土地，並簽訂共同購買土地及分管契約書，
    亦為被告所不爭執，則依該契約書並未載明被告應多分得三十九坪乙情觀之，益
    證上開收據與本件兩造共同購買系爭土地無關，否則依常理而言，兩造於六十九
    年關於系爭土地如另有買賣之情，自應於七十年購買土地簽訂契約時載明，豈會
    對此未予記載？此外，被告復未舉證證明兩造間有何被告應多分得三十九坪土地
    之約定，其所辯自不足採。
三、按「私有農地所有權之移轉，其承受人以能自耕者為限，並不得移轉為共有」、
    「每宗耕地不得分割或移轉為共有」，修正前土地法第三十條第一項前段、農業
    發展條例第三十條前段固分別定有明文，惟上開土地法及農業發展條例規定之每
    宗耕地不得分割及移轉共有之限制，業於八十九年一月二十六修正公布施行，刪
    除上開禁止規定，並於修正後之農業發展條例第十六條前段規定，每宗耕地分割
    後每人所有面積未達０‧二五公頃者，不得分割。是關於農地分割，固應受上開
    最小面積之限制，惟農地移轉共有則非法令所限制。是本件兩造於七十年十一月
    二十四日所簽訂之共同購買土地及分管契約書第二條既約定「將來各共有人得隨
    時要求其應有部分移轉歸還本人名義，或其指定之名義人，登記名義人（即被告
    ）不得拒絕，但因政令禁止致不能移轉登記者，不在此限」，則原告於八十九年
    一月二十六日土地法刪除第三十條禁止移轉為共有之規定後，請求被告將其等應
    有部分，分別移轉登記予原告，自屬有據，應予准許。
四、據上論結，原告之訴為有理由，依民事訴訟法第七十八條判決如主文。
中      華      民      國    八十九    年     十一     月    二十七    日
~B臺灣嘉義地方法院民事第二庭
~B    法  官  羅秀緞
右為正本係照原本作成
如對本判決上訴須於判決送達後廿日內向本院提出上訴狀
中      華      民      國    八十九    年     十二     月      一      日
~B    書記官  王博昭


司法院資訊處製作；財團法人民間司法改革基金會備份。
